臺灣高等法院民事判決　　　　　　　　　　　　　　九十三年度上更(一)字第三一號
　　上　訴　人　戊○○○
　　　　　　　　己○○
　　共　　　同
　　訴訟代理人　吳榮達律師
　　被 上訴 人　庚○○
　　　　　　　　甲○○
　　　　　　　　丙○○原名李.
　　　　　　　　辛○○
　　兼 右四 人
　　訴訟代理人　丁○○
　　　　　　　　乙○○原名李.
當事人間請求拆屋還地事件，上訴人對於中華民國九十年十月三十日臺灣臺北地方法
院八十七年度訴字第三九六九號第一審判決提起上訴，經最高法院第一次發回更審，
本院於九十三年六月二十九日言詞辯論終結，判決如下：
    主      文
上訴駁回。
第二審及發回前第三審訴訟費用由上訴人負擔。
    事實及理由
甲、程序方面：
    本件被上訴人乙○○經合法通知，未於言詞辯論期日到場，核無民事訴訟法第三
    百八十六條各款所列情形，爰依上訴人之聲請，由其對此部分一造辯論而為判決
    。
乙、實體方面：
一、本件被上訴人主張：位於台北縣新店市○○段二三九地號面積四點七六平方公尺
    土地為被上訴人丁○○、庚○○及李善才（民國九十年五月一日死亡，由甲○○
    、丙○○、辛○○繼承）與訴外人李劉秀菊所共有，該土地重測前為大坪林段七
    張小段四四三─四○地號，係於六十七年十一月十八日逕為分割自大坪林段七張
    小段四四三─二八地號；同段二四○地號面積二○點五九平方公尺土地則為被上
    訴人丁○○、庚○○、乙○○及甲○○、丙○○、辛○○之被繼承人李善才所共
    有，重測前為大坪林段七張小段四四三─二八地號，係六十五年十二月三日分割
    自大坪林段七張小段四四三地號。詎上訴人無合法占用之權源，竟無權占有上開
    二筆土地（下稱系爭土地）全部搭建違章鐵皮屋作為廚房使用達一、二十年之久
    ，經被上訴人聲請調解委員會調解請求上訴人返還，惟上訴人仍拒不返還，爰依
    民法第一百七十九條、第一百八十四條、第七百七十六條、第八百二十一條之規
    定請求上訴人拆屋還地，及自八十七年八月一日起至返還土地之日止按年連帶給
    付被上訴人丁○○、庚○○、李善才各新台幣（下同）八千零八元，乙○○六千
    五百零六元之損害金。另請求上訴人連帶給付丁○○、庚○○、李善才各三萬五
    千五百四十一元，乙○○二萬八千八百六十九元及均自起訴狀繕本送達之翌日起
    至清償日止按年息百分之五計算利息之判決。（上開請求，第一審判決上訴人應
    將坐落台北縣新店市○○段二三九地號面積四點七六平方公尺如判決附圖所示Ａ
    部分鐵皮屋拆除，並將上開土地返還丁○○、庚○○、李善才及其他共有人全體
    ，並均自八十七年八月一日起至返還土地之日止，按年給付丁○○、庚○○、李
    善才各三千二百零五元。上訴人應將坐落台北縣新店市○○段二四○地號面積二
    十點五九平方公尺如判決附圖所示Ｂ部分鐵皮屋拆除，並將上開土地返還被上訴
    人，並自八十七年八月一日起至返還土地之日止，按年給付乙○○二千六百零三
    元。上訴人應給付丁○○、庚○○、李善才各一萬九千六百三十一元及自八十七
    年十月二十二日起至清償日止，按年息百分之五計算之利息。上訴人應給付乙○
    ○一萬五千九百四十五元及自八十七年十月二十二日起至清償日止，按年息百分
    之五計算之利息。並駁回被上訴人其餘之訴。上訴人不服，就其敗訴部分，提起
    上訴，被上訴人就其敗訴部分，則未據聲明不服。本院前審就上訴人之上訴，判
    決駁回。上訴人不服，復提起第三審上訴，經第三審法院廢棄發回本院更審，此
    為本次審判範圍）。並答辯聲明(一)上訴駁回。(二)訴訟費用由上訴人負擔。
二、上訴人則以：系爭土地上原即興建存在之石綿瓦屋及其環繞之圍牆，早於上訴人
    於六十五年向建商華懋置業股份有限公司（下稱華懋公司）購買門牌號碼為台北
    縣新店市○○街十九號房地時即已興建設置完成，並經華懋公司點交上訴人占有
    使用迄今。而被上訴人丁○○之被繼承人邱傳立、被上訴人甲○○、丙○○、辛
    ○○之被繼承人李善才及被上訴人庚○○、乙○○等人，取得台北縣新店市○○
    街二十七巷一號一樓、二樓、三樓及四樓房地及系爭土地之時間則係在六十七年
    ，即其係在上訴人等取得新生街十九號房地所有權及華懋公司點交上述房地及系
    爭土地及其上原為石綿瓦房及圍牆等地上物予上訴人之後兩年，始取得系爭土地
    之所有權，則其等於買受台北縣新店市○○街二七巷一號一樓、二樓、三樓、四
    樓房地及取得系爭土地所有權時，既明知原地主即建商華懋公司曾在系爭土地上
    建有石綿瓦屋及周遭環繞之圍牆，並交付上訴人管領使用之事實，卻仍願買受前
    述新生街二十七巷一號一樓、二樓、三樓、四樓房地及受讓系爭土地所有權，並
    於取得該等房地產權後，迄至被上訴人提起本件訴訟止長達二十餘年，均未予爭
    執，致上訴人信為有權占有系爭土地，並對其上之地上物多次進行修繕，今被上
    訴人突起訴主張上訴人無權占有系爭土地並訴請上訴人應拆屋還地，被上訴人之
    權利行使，顯違誠信原則並屬權利行使之濫用等語，資為抗辯。並上訴聲明(一)原
    判決不利於上訴人之部分廢棄。(二)上開廢棄部分，被上訴人在第一審之訴及假執
    行之聲請均駁回。(三)訴訟費用及更審前第一、二、三審訴訟費用均由被上訴人負
    擔。
三、兩造不爭之事實：
　　查位於系爭土地上如原判決附圖所示建物為上訴人所有之鐵皮屋，現仍由上訴人
    占有使用中，而新店市○○段二三九地號土地重測前為大坪林段七張小段四四三
    之四○地號，新店市○○段二四○地號土地重測前為大坪林段七張小段四四三之
    二八地號。另大坪林段七張小段四四三之二七、二八、三九、四○地號土地係（
    四四三之三九、四○係由二七、二八地號分割出來）於八十四年五月十七日辦理
    地籍重測變更為北新路二三七、二三八、二三九、二四○地號其所有權屬被上訴
    人及共有人所有，為兩造所不爭執，且有被上訴人提出之臺北縣新店市地政事務
    所複丈成果圖及照片十七幀、土地登記謄本及原法院函詢之臺北縣新店地政事務
    所八十八年四月六日八八北縣店地一字第○三五九一號回函為證（見原審卷第九
    ─十五頁之證物袋）上訴人於本審已不復抗辯有所有權。自堪信為實在。
四、兩造爭執要旨：(一)被上訴人訴請上訴人拆屋還地是否有權利濫用之情事？(二)本件
　　損害金如何計算？茲分述之：
　　(一)本件被上訴人訴請上訴人拆屋還地，並不違反民法第一百四十八條第一、二項
  　　權利濫用之情形：
　　　本件上訴人以：1.上訴人於民國六十五年向建商華懋公司購買取得門牌號碼為
　　　台北縣新店市○○街十九號房地時，系爭建物及圍牆即已興建設置完成，並經
　　　華懋公司點交上訴人占有使用迄今。而被上訴人丁○○之被繼承人邱傳立、被
　　　上訴人甲○○、辛○○之被承人李善才及被上訴人庚○○、李秋梅等人，取得
　　　台北縣新店市○○街二十七巷一號一樓、二樓、三樓及四樓房地及系爭二三九
　　　、二四０地號土地（重測分割前為四四三─二八地號）其時間則係在民國六十
  　　七年，即其係在上訴人取得新生街十九號房地所有權及華懋公司點交上述房地
  　　及系爭坐落二三九、二四０地號土地及其上原為石綿瓦房及圍牆等地上物予上
　　　訴人等之後兩年，始取得系爭二三九、二四０地號土地之所有權。渠等於買受
　　　台北縣新店市○○街二七巷一號一樓、二樓、三樓、四樓房地及取得系爭二三
　　　九、二四０地號土地所有權時，既明知原地主即原建商華懋公司曾在系爭二三
  　　九及二四０地號土地建有石綿瓦屋及周遭環繞之圍牆，並交付上訴人管領使用
    　之事實，卻仍願買受前述新生街二十七巷一號一樓、二樓、三樓、四樓房屋及
　　　受讓系爭二三九、二四０地號土地所有權，並於取得該等房地產權後，特別是
　　　取得系爭二三九及二四０地號土地所有權後，迄至被上訴人等提起本件訴訟止
　　　長達二十餘年間，未曾對上訴人管領使用系爭二三九及二四０地號土地及系爭
　　　土地上之石綿瓦屋及圍牆有所疑異。致令上訴人數十年來信為有權占有使用系
　　　爭土地，並對其上之地上物多次進行修繕（如石綿瓦屋頂破損更修為現狀的鐵
　　　皮屋頂），今被上訴人突然起訴主張上訴人無權占有系爭土地並訴請應拆屋還
　　　地。2.本件如前所述，被上訴人及被上訴人之繼承人等係於系爭二三九、二四
　　　０地號土地上已存在有石綿瓦屋及圍牆並為上訴人管領使用之事實，渠等於民
　　　國六十七年取得系爭二三九、二四０地號土地所有權時，顯已明知或至少可得
　　　而知，系爭二三九、二四０地號土地係為土地原所有權人，同意並交付上訴人
  　　有權占有使用。渠等既明知或可得而知系爭土地為上訴人有權占有使用之事實
    　，卻仍願受讓並取得系爭土地之所有權，且歷經二十餘年毫無疑異，是為維護
      法律秩序之安定性，並核依前述最高法院四十八年度台上字第一０六五號判例
      意旨及司法院大法官會議釋字第三四九號解釋意旨，自應認為上訴人與原所有
      權人華懋公司間關於系爭二三九、三四０地號土地使用權歸屬於上訴人之契約
      ，其效力及於系爭土地所有權人之受讓人包括被上訴人。3.上訴人於歷審中再
      三強調，被上訴人於民國六十七年所購買之新店市○○街二十七巷一號一樓、
      二樓、三樓及四樓房地，其所屬基地係為二三六地號土地（即原四四三─二六
      地號土地），其與系爭二三九、二四０地號土地本即無關連，且該等房屋之坐
      落更是面向道路，已有其便利通行空間。是系爭二三九、二四０地號土地對被
      上訴人而言，根本是可有可無，使用價值甚微。反觀上訴人而言，系爭二三九
      、二四０號土地上上訴人占有使用之房舍內，早經設有廚房水管等居家必備之
      使用空間，是將之拆除，不但有違長年存在事實法律秩序安定維護之承認，更
      將造成上訴人莫大之損害。本件被上訴人拆除系爭土地上之地上物並收回系爭
      土地所獲得之利益既甚微小，卻造成上訴人重大之損害，其得失之間顯屬失衡
      。況被上訴人及其被繼承人於取得系爭二三九、二四０地號土地所有權時，早
      已知道，系爭地上物存在於系爭二三九、二四０地號土地上並為上訴人占有使
      用之事實，仍為受讓，且數十年來毫無疑異。再者，被上訴人雖可能受有無法
      使用系爭土地，但仍為繳納土地稅款之不利益，然此儘可由上訴人等以類於租
      金使用代價補貼方式以為填補，是被上訴人起訴本件拆屋還地訴訟，依首揭意
      旨，顯有違誠信原則，更屬權利行使之濫用，絕非法應所許各云云。然查：
　　　1.本件上訴人已承認其無權占有系爭土地，縱上訴人占有使用系爭土地逾二十
　　　　年，亦無法解除其無權占有之事實，至於被上訴人長期忍受上訴人繼續使用
  　　　，無非是其讓自身之權利睡眠而已，其隨時均可主張自己之權利，矧已登記
    　　之不動產所有權人回復請求權無民法第一百二十五條消滅時效規定之適用，
      　司法院大法官會議釋字第一０七號著有解釋。
　　　2.最高法院四十八年台上字第一０六五號判例及大法官釋字第三四九號解釋意
  　　　旨所探討之問題係共有人間就共有物簽訂之分割或分管契約是否對於應有部
    　　分受讓人仍繼續存在之問題與本件情形有異，本件上訴人就系爭土地非共有
      　人，其前手之無權占有與上訴人之無權占有均不受法律之保障，被上訴人雖
        買受系爭土地在上訴人無權占有系爭土地之後，亦無前述最高法院判例或大
        法官解釋之適用。
      3.按「民法第一百四十八條係規定行使權利，不得以損害他人為主要目的，若
        當事人行使權利，雖足使他人喪失利益，而為非以損害他人為主要目的，即
        不在該條所定範圍之內。．．．」最高法院四十五年台上字第一０五號著有
        判例。查上訴人在系爭土地上搭建鐵皮屋作為廚房使用，其非但為無權占有
        ，且屬違章建築，影響被上訴人對所有權之行使，對市容景觀均有負面之影
        響，被上訴人訴請拆屋還地，對上訴人而言，固損失無法利用該鐵皮屋當廚
        房之利益，但被上訴人訴請拆屋還地則可回復其所有權之完整使用，且對市
        容有正面之助益，並非以損害上訴人之利益為主要目的，上訴人此項抗辯並
        不足採。至於上訴人陳明願以租金之方式補償被上訴人云云，被上訴人目前
        並未同意，本院自無法予以斟酌，併此敘明。
　　(二)本件損害金之計算：
　　　查無權占有他人土地可獲得相當於租金之不當利益，本為一般社會通念。本件
　　　系爭二三九、二四○地號土地八十年八月申報地價為每平方公尺九千六百元，
　　　八十三年八月申報地價為每平方公尺一萬二千元，八十六年八月申報地價為每
  　  平方公尺一萬二千六百四十元，有被上訴人提出之土地登記謄本、臺北縣新店
　　　地政事務所地價證明書可稽（見原審卷第九─十五頁、十七─十八頁）。上訴
      人占有系爭土地面積合計為二五點三五平方公尺（二三九地號為四點七六平方
      公尺，二四○地號為二○點五九平方公尺），亦有被上訴人所提出之臺北縣新
      店地政事務所土地複丈成果圖可佐，（見同前卷第七頁）被上訴人主張依據土
　    法第一百零五條準用第九十七條，以土地價格百分之十計算土地租金等語，原
      法院審酌系爭土地連接八米之新生街，惟該土地為狹長型，且緊臨二棟建物中
　　　間，不利使用及附近商業發展情形尚可之情狀，認以土地價格百分之四計算土
　　　地租金為相當，核無違誤，則自八十年八月至八十三年七月間，上訴人就二三
　　　九地號土地所獲得之利益為五千四百八十四元（9600×4.76×4%×3=5484，元
　　　以下四捨五入），就二四○地號土地之利益為二萬三千七百二十元（ 9600 ×
  　　20.59×4%×3 = 23720，元以下四捨五入）；自八十三年八月起至八十六年七
      月止上訴人就二三九地號土地獲得之利益為二千四百零七元 (12000×4.76 ×
      4%×3=6854，元以下四捨五入），就二四○地號土地之利益為一萬零四百一十
      元（12000×20.59×4%×3= 29650，元以下四捨五入）；自八十六年八月起至
      12640×4.76×4%=2407，元以下四捨五入），就二四○地號土地利益為九千八
      百八十三元（12640×20.59×4% = 10410，元以下四捨五入）。是自八十年八
      月起至八十七年七月止上訴人獲得二三九地號土地利益合計為一萬四千七百四
      十五元，二四○地號土地利益合計為六萬三千七百八十元，本件被上訴人丁○
      ○、庚○○及甲○○、李霖甄、辛○○三人各有二三九地號土地應有部分四分
      之一，自八十年八月至八十七年七月止就二三九地號即各有三千六百八十六元
      （14745÷4=3686，元以下四捨五入)之損害，自八十七年八月一日起每年各有
      六百零二元（2407÷4=602，元以下四捨五入)之損害；被上訴人就二四○地號
      土地自八十年八月至八十七年七月止各有一萬五千九百四十五元（63780÷4=1
      5945）之損害，自八十七年八月一日起每年各有二千六百零三元（10410÷4=2
      603，元以下四捨五入)之損害。是被上訴人請求上訴人應給付被上訴人丁○○
      等三人各一萬九千六百三十一元（[5484+23720+6854+29650+2407+10410]÷4=
      19631，元以下四捨五入)及自起訴狀繕本送達翌日即八十七年十月二十二日起
      至清償日止按年息百分之五計算之利息，暨自八十七年八月一日起至返還土地
      之日止，按年給付丁○○、庚○○及甲○○、李霖甄、辛○○ (此三人合而為
      一，只餘一份）各三千二百零五元（602+2603=3205)；上訴人給付被上訴人李
　　　泳琦一萬五千九百四十五元（[23720+29650+10410]÷4 =15945)及自起訴狀繕
      本送達翌日即八十七年十月二十二日起至清償日止，按年息百分之五計算之利
      暨自八十七年八月一日起至返還土地之日止，按年給付二千六百零三元，為屬
      准許。
五、綜上所述，本件被上訴人依物上請求權及不當得利之法則求為判命上訴人拆屋還
　　地，並給付前述相當租金之損害金，洵屬正當，原審判決如原判決主文所示部分
  　，被上訴人勝訴，核無不合，上訴論旨，仍執陳詞，指摘原判決不當，聲明廢棄
    改判，為無理由，應予駁回上訴。
丙、據上論結，本件上訴為無理由，依民事訴訟法第四百四十九條第一項、第七十八
    條、第八十五條第一項前段、第四百六十三條、第三百八十五條第一項前段，判
    決如主文。
中　　　華　　　民　　　國　　九十三　　年　　　七　　　月　　　九　　　日
                              民事第八庭
                                  審判長法  官　　鄭　三　源
                                        法  官    王　淇　梓
                                        法  官    郭　松　濤
正本係照原本作成。
如不服本判決，應於收受送達後二十日內向本院提出上訴書狀，其未表明上訴理由者
，應於提出上訴後二十日內向本院補提理由書狀（均須按他造當事人之人數附繕本）
上訴時應提出委任律師或具有律師資格之人之委任狀；委任有律師資格者，另應附具
律師資格證書及釋明委任人與受任人有民事訴訟法第四百六十六條之一第一項但書或
第二項（詳附註）所定關係之釋明文書影本。
中　　　華　　　民　　　國　　九十三　　年　　　七　　　月　　　十二　　日
　　　　　　　　　　　　　　　　　　　　書記官　　方　素　珍
附註：
民事訴訟法第四百六十六條之一（第一項、第二項）：
對於第二審判決上訴，上訴人應委任律師為訴訟代理人。但上訴人或其他法定代理人
具有律師資格者，不在此限。
上訴人之配偶、三親等內之血親、二親等內之姻親，或上訴人為法人、中央或地方機
關時，其所屬專任人員具有律師資格並經法院認為適當者，亦得為第三審訴訟代理人
。
